【裁判字號】    89,簡上,349
【裁判日期】    900928
【裁判案由】    清償債務
【裁判全文】
臺灣高雄地方法院民事判決  八十九年簡上字第三四九號
    上  訴  人  乙○○
    被上訴人    甲○○
右當事人間請求清償債務事件，上訴人對於中華民國八十九年八月十日本院八十九年
度雄簡字第二二七號第一審判決提起上訴，本院判決如左：
    主  文
上訴駁回。
第二審訴訟費用由上訴人負擔。
    事  實
甲、上訴人方面：
一、聲明：求為判決：
  (一)原判決關於上訴人敗訴部分廢棄。
  (二)右廢棄部分被上訴人在第一審之訴駁回。
二、陳述：除與原審判決書所載者相同茲予引用外，補稱：
    上訴人認識被上訴人時，被上訴人自稱是監察委員陳翰珍秘書，時常打電話找上
    訴人到他家樓下訴外人吳先生家打麻將，上訴人說剛學會不太會打，被上訴人則
    說沒關係打慢一點。每次身上帶的錢都輸光不玩要回家，被上訴人就說沒關係要
    借錢給上訴人再玩。有時還叫吳先生太太拿錢先借上訴人玩，累積下來向被上訴
    人借現金新台幣（下同）四萬五千元及支票一張七萬元共合計十一萬五千元正，
    被上訴人寫好保管條要上訴人簽名，於民國七十七年十一月十七日上午，也就是
    支票到期日到被上訴人家還錢，並向被上訴人索回保管條，被上訴人打開鐵桌子
    抽屜說不見了，並說「沒關係，你把錢交還給我，保管條找到我再還你」，上訴
    人說「我四萬五千元現金還你，支票七萬元我自己到銀行存入你甲存帳號備領」
    ，就這樣還清一筆人情債。事過兩個多月，於七十七年十二月十九日被上訴人介
    紹訴外人許修齊向上訴人購買房屋，訂金一百萬元，如果上訴人尚有欠被上訴人
    錢，被上訴人為何不從許修齊要付給上訴人房屋錢到代書處當面扣還呢？事隔十
    二年，被上訴人再拿出保管條起訴上訴人欠他錢，原審第一次開調查庭，上訴人
    陳述於七十七年十一月十七日上午在被上訴人租屋前鎮區○○○路十二號七樓住
    處交還被上訴人現金四萬五千元，因他說那張保管條遺失，所以支票款七萬元是
    上訴人親自到高雄市銀行（下稱高雄銀行）五福路總行存入，是一位走路不方便
    的甲存行員點收，上訴人請求原審向高雄銀行調閱七十七年十一月七日七萬元的
    存款筆跡是上訴人親寫的，原審法官拿出調閱市銀行存款筆跡給被上訴人看，被
    上訴人承認不是他的筆跡，改口說七萬元是他拿給上訴人去存的，並拿出他母親
    一本郵局存款簿證明七十七年十一月十七日從郵局提領四十萬元，這七萬元是他
    拿給上訴人去銀行存的，如果這七萬元現金是被上訴人拿給上訴人去銀行存款的
    ，為何不叫上訴人另寫借據或保管條呢？揆諸前揭理由，足認原審判決認用法及
    採證均有違背法令，是上訴人不服，爰提起上訴。
三、證據：除援用原審之立證方法，另提出支票存款送款簿影本一件、不動產買賣契
    約書影本一件、保管條影本一件為證。
乙、被上訴人方面：被上訴人經合法通知未於言詞辯論期日到庭，惟據其於準備程序
                  聲明及陳述如下：
一、聲明：求為判決如主文所示。
二、陳述：除與原審判決書所載者相同茲予引用外，補稱：
    上訴人於七十七年十月十七日，向被上訴人保管高雄市銀行營業部支票一張，面
    額七萬元，支票號碼ＫＢＡ0000000號，帳號一０四一四─二號，發票人
    即被上訴人，發票日七十七年十一月十七日，另同時保管現金四萬五千元，言明
    於七十七年十一月十六日無條件全部歸還，並立有保管條可證，亦為上訴人所自
    承，迄今不為償還。系爭保管屆期（即七十七年十一月十六日），上訴人至住處
    謂該保管之支票及現金已被佔用，無法歸還，並當面請求諒解，而因發票人即被
    上訴人，被上訴人當天乃從家母朱洪爽之存摺領取四十萬元，將其中七萬元託上
    訴人至往來之高雄銀行存入甲存帳戶，俾供該支票兌現，其餘另為他用，此有家
    母之存摺明細表附卷可稽。然查，上開存入甲存之款項，係被上訴人委託上訴人
    至銀行存入，且上訴人始終無法證明存入被上訴人甲存帳戶七萬元之款項，是上
    訴人自為，而原審未查，詎而推斷係上訴人清償該支票之款項，實有違經驗法則
    。蓋若有某公司之支票存戶，將現金交付職員或會計持至銀行存入甲存帳戶，即
    將此現金視為職員或會計所有，實有違常情。上訴人辯稱該保管之款項係打麻將
    ，向被上訴人借用為由，實為無稽，上訴人亦從未介紹上訴人之房屋買賣予任何
    人。
三、證據：援用原審之立證方法。
    理      由
一、本件被上訴人經合法通知，未於言詞辯論期日到場，核無民事訴訟法第三百八十
    六條各款所列情形，爰依上訴人聲請，由其一造辯論而為判決。
二、本件被上訴人起訴主張：上訴人於七十七年十月十七日，為被上訴人保管高雄市
    銀行營業部支票一張，面額七萬元，支票號碼ＫＢＡ0000000號，帳號一
    ０四一四─二號，發票人即被上訴人，發票日七十七年十一月十七日，另同時保
    管現金四萬五千元，言明於七十七年十一月十六日無條件全部歸還，並立有保管
    條可證，詎屆期不為償還，為此狀請判決上訴人應給付被上訴人十一萬五千元，
    及自七十七年十一月十七日起至清償日止，按年息百分之五計算之利息等語。上
    訴人則以：伊雖曾於七十七年十月十七日向被上訴人借用系爭支票一紙及借款四
    萬五千元，惟上訴人於七十七年十一月十六日當天要將款項全部清償給被上訴人
    時，被上訴人竟向上訴人謊稱保管條已遺失，上訴人為保障自身之權利，除四萬
    五千元係當面將現金返還給被上訴人外，餘七萬元乃由上訴人親自前往高雄市銀
    行存款以供支票兌現，但被上訴人並未將保管條返還給上訴人，且上訴人於七十
    七年間經營茶坊，為有資力之人，不可能欠被上訴人錢不還，又七十七年十二月
    十九日，上訴人出賣不動產給訴外人許修齊時，係由被上訴人介紹買賣的，定金
    有一百萬元，若上訴人有欠錢不還之情事，被上訴人當時就可從定金中扣除，豈
    有可能等到現在才請求，為此請求駁回被上訴人之訴等語資為抗辯。
三、經查，被上訴人主張：上訴人於七十七年十月十七日，為被上訴人保管高雄市銀
    行營業部支票一張，面額七萬元，支票號碼ＫＢＡ0000000號，帳號一０
    四一四─二號，發票人即被上訴人，發票日七十七年十一月十七日，另同時保管
    現金四萬五千元，言明於七十七年十一月十六日無條件全部歸還，並立有保管條
    之事實，為兩造所不爭執，並有保管條一紙在卷可憑。就上訴人抗辯系爭支票七
    萬元款項，係上訴人持現金七萬元存入被上訴人甲存帳戶以為清償之事實，被上
    訴人並不爭執該項確係由上訴人存入，且系爭「支票存款送款簿」（見原審卷第
    四十八頁）確係由上訴人書寫之事實（見原審卷第九十一頁之言詞辯論筆錄），
    並經原審調閱系爭支票（見原審卷第四十頁）及高雄銀行七十七年十一月十七日
    支票存款送款簿影本（見原審卷第四十八頁）各一份，且命上訴人、被上訴人當
    庭書寫筆跡，核閱無誤，原審因此認定系爭支票七萬元之款項上訴人業已清償，
    洵屬正當。被上訴人雖於原審提出其母朱洪爽之存摺影本一份（見原審卷第一一
    五頁），主張上訴人持以存款之七萬元現金係渠交付予上訴人云云，惟原審認定
    上開存摺僅能證明被上訴人之母之帳戶，於七十七年十一月十六日有提領四十萬
    元之事實，無從證明上訴人存入系爭支票帳戶之現金係被上訴人所交付，而認被
    上訴人此部分之主張不足採信。衡諸常情，設若上訴人果真屆期未將系爭支票七
    萬元之款項償還被上訴人，至此上訴人之誠信顯已不存在，被上訴人豈敢再把現
    款七萬元交予上訴人，以委託上訴人將該款存入系爭甲存帳戶？原審此部分之認
    事用法堪稱允當，並無違誤，被上訴人就此敗訴部分雖曾提出上訴，惟其尚未繳
    納上訴裁判費，其上訴尚未合法繫屬，故此部分尚非本件所應審究，先附此敘明
    。
四、按當事人主張有利於己之事實者，就其事實有舉證之責任。當事人主張之事實，
    經他造於準備書狀內或言詞辯論時或在受命法官、受託法官前自認者，無庸舉證
    ；民事訴訟法第二百七十七條前段、第二百七十九條第一項分別定有明文。次按
    請求履行債務之訴，原告就其所主張債權發生原因之事實，固有舉證之責任，若
    被告自認此項事實而主張該債權已因清償而消滅，則清償之事實，應由被告負舉
    證之責任，此觀民事訴訟法第二百七十七條之規定自明。（最高法院二十八年台
    上字第一九二０號判例參照）。本件上訴人已自認前與被上訴人間確有四萬五千
    元之債務存在，已見前述，又上訴人雖提出不動產買賣契約書影本一份、中國國
    際商業銀行高雄分行國內匯出匯款證實書影本三份、中國農民銀行、高雄銀行存
    摺影本各一份，以證明其曾於七十七年十二月間出售房屋予訴外人許修齊，來往
    金額動輒百萬、數十萬元，非無資力之人，區區四萬五千元，並不造成上訴人任
    何負擔云云，惟依前揭條文及判例意旨，上訴人對於清償四萬五千元之事實，既
    無法舉證以實其說，依舉證責任分配之原則，此不利益之效果即應歸屬於上訴人
    。至上訴人是否有資力與其是否已清償系爭債務乃二回事，二者間並無任何牽連
    關係，上訴人以其當時有資力而抗辯不可能欠錢不還云云，並不足採。又上訴人
    出售不動產時，價金之交付，係由買受人即訴外人許修齊直接交給上訴人或承辦
    之代書，被上訴人並未經手等情，業據上訴人陳明在卷，並有訴外人許修齊之陳
    報狀在卷可參，被上訴人既未經手，如何從中扣除上訴人對被上訴人之債務，是
    上訴人主張被上訴人可從定金中扣除一節，亦不足採信。
五、綜上所述，上訴人有保管被上訴人四萬五千元未為清償之事實已堪認定，而依該
    保管條之約定，上訴人應於七十七年十一月十六日歸還。從而，被上訴人本於該
    保管條之約定，請求上訴人給付四萬五千元及自七十七年十一月十七日起至清償
    日止按年息百分之五計算之法定遲延利息，即屬正當，應予准許，原審就此部分
    為上訴人敗訴之判決，核無違誤。上訴意旨猶執前詞指摘原判決此部分不當，求
    予廢棄改判，非有理由，應駁回其上訴。
六、據上論結，本件上訴為無理由，依民事訴訟法第四百三十六條之一第三項、第三
    百八十五條第一項前段、第四百四十九條第一項、第七十八條，判決如主文。
中      華      民      國    九十      年      九      月      二十八  日
                              臺灣高雄地方法院民事第六庭
~B審判長法官  楊富強
~B法      官  陳業鑫
~B法      官  陳建中
右為正本係照原本作成。
本判決不得上訴。
中      華      民      國    九十      年      九      月      二十八  日
~B法院書記官  蔡文現


司法院資訊處製作；財團法人民間司法改革基金會備份。
